【裁判字號】    97,家抗,4
【裁判日期】    970117
【裁判案由】    選任遺產管理人
【裁判全文】
臺灣臺南地方法院家事裁定               97年度家抗字第4號
抗  告  人  財政部國有財產局臺灣南區辦事處臺南分處
法定代理人  甲○○
相  對  人  香港商香港上海豐銀行股份有限公司
法定代理人  乙○○
上列抗告人因相對人就被繼承人李振榮指定遺產管理人事件，對
於中華民國96年11月30日臺灣臺南地方法院96年度財管字第94號
裁定提起抗告，本院裁定如下：
      主      文
抗告駁回。
抗告程序費用新臺幣壹仟元由抗告人負擔。
      理      由
一、按先順序繼承人均拋棄其繼承權時，由次順序之繼承人繼承
    。其次順序繼承人有無不明或第四順序之繼承人均拋棄其繼
    承權者，準用關於無人承認繼承之規定。又繼承開始時，繼
    承人之有無不明者， 由親屬會議於1個月內選定遺產管理人
    ，並將繼承開始及選定遺產管理人之事由，向法院報明。又
    第1178條所定之期限屆滿，無繼承人承認繼承時，其遺產於
    清償債權，並交付遺贈物後，如有賸餘，歸屬國庫。又繼承
    人有無不明而不能依民法第1177條選定遺產管理人時，得由
    利害關係人聲請法院選任之。 民法第1176條第6項、第1177
    條、第1185條及第1178條第2項分別定有明文。
二、本件相對人即原審聲請人香港商香港上海豐銀行股份有限
    公司於原審法院聲請意旨略以：被繼承人李振榮（男，民國
    ○○年○月○○日生，身分證統一編號：Ｚ000000000號，生前最
    後住所：臺南市○○區○○里○○鄰○○街○段101號）於95
    年11月16日死亡，其法定繼承人皆已依法拋棄繼承，且親屬
    會議亦未於繼承開始後一個月內選定遺產管理人。又被繼承
    人李振榮生前向聲請人借款新臺幣（下同）1,920,000元，
    並以其所有坐落臺南縣仁德鄉○○段639地號土地及其上門
    牌號碼臺南縣仁德鄉○○○街56巷33號房屋向聲請人設定最
    高限額抵押權以擔保其對聲請人所負債務之清償，惟被繼承
    人李振榮自95年10月4日起即未再給付本息，至今尚欠本金
    1,845,105元未為清償，依借款約定書協定，借款人即喪失
    期限利益，全部債務視為到期。是聲請人為被繼承人李振榮
    之債權人而為利害關係人，今被繼承人李振榮死亡，為免聲
    請人無法行使債權而影響權益，聲請人為此爰聲請鈞院裁定
    選任被繼承人李振榮之遺產管理人等語。
三、原審法院裁定以：
（一）聲請人主張之前開事實，業據提出他項權利證明書影本1
      件、土地建築改良物抵押權設定契約書影本1件、消費性
      房屋抵押借款暨擔保透支約定書影本1件、本院95年度拍
      字第1895號民事裁定影本1件、戶籍謄本1件、本院96年8
      月8日南院雅家儒95年度繼字第2450號通知函影本1件、土
      地登記第二類謄本影本1件、建物登記第二類謄本影本1件
      為證，且經本院依職權調取本院95年度繼字第2390、2450
      號拋棄繼承聲請事件卷宗核閱綦詳，是聲請人之主張堪信
      為真實。又查被繼承人李振榮死亡後，其法定繼承人皆已
      依法拋棄繼承權經本院准予備查，且未準用民法第1177條
      之規定選定遺產管理人，而被繼承人李振榮為聲請人之債
      務人，故聲請人以利害關係人之身分聲請選任被繼承人李
      振榮之遺產管理人，核與上開規定並無不合，應予准許。
（二）按公示催告期限屆滿，無繼承人承認繼承時，其遺產於清
      償債權，並交付遺贈物後，如有剩餘，歸屬國庫；又按非
      公用國有財產以財政部國有財產局為管理機關，民法第11
      85條、國有財產法第12條分別定有明文。查本件被繼承人
      李振榮之法定繼承人皆已依法拋棄繼承權經本院准予備查
      ，復未準用民法第1177條之規定選定遺產管理人，且經本
      院函詢被繼承人李振榮之原繼承人即其配偶、母親、兄弟
      姊妹等人，渠等均無擔任被繼承人李振榮之遺產管理人之
      意願，足徵被繼承人李振榮之原繼承人對被繼承人李振榮
      遺產之處置已漠不關心；又查被繼承人李振榮之遺產，倘
      無人承認繼承時，將於清償債權，交付遺贈物後，歸屬國
      庫，為使被繼承人李振榮遺產之處置順利進行，本院認選
      任財政部國有財產局臺灣南區辦事處臺南分處為被繼承人
      李振榮之遺產管理人為適當。
四、抗告意旨略以：
（一）按司法院74年10月15日（74）院臺廳一字第05786號函示
      「嗣後各地方法院受理有關無人承認繼承遺產管理事件時
      ，先順序繼承人均拋棄繼承，其次順序繼承人有無不明而
      應准用關於無人承認繼承之規定時，應先審核可否依民法
      第1177條規定選定遺產管理人。如無法選定遺產管理人者
      ，因此類拋棄繼承事件，多屬遺債大於遺產，形同破產，
      儘量避免選任國有財產局為遺產管理人」，以及財政部國
      有財產局91年2月27日臺財產局接字第0910004982號函轉
      司法院秘書長90年12月20日（90）秘臺廳民一字第30224
      號函示「檢送司法院秘書長90年12月20日（90）秘臺廳民
      一字第30224號函影本1份，司法院秘書長已轉知臺灣高等
      法院等，請各法院受理有關無人承認繼承遺產管理人事件
      時，宜注意依財政部修正之代管無人承認繼承遺產作業要
      點及司法院74年10月15日（74）院臺廳一字第05786號函
      辦理」。
（二）查抗告人於96年12月10日接獲鈞院96年度財管字第94號民
      事裁定，選任為被繼承人李振榮之遺產管理人。經細閱該
      民事裁定理由欄第2項之記載「…被繼承人李振榮（男，
      民國○○年○月○○日生，身分證統一編號：Ｚ000000000號，
      生前最後住所：臺南市○○區○○里○○鄰○○街○段101
      號）於95年11月16日死亡，其法定繼承人皆已依法拋棄繼
      承，且親屬會議亦未於繼承開始後一個月內選定遺產管理
      人。又被繼承人李振榮生前向聲請人借款新臺幣（下同）
      1,920,000元，並以其所有坐落臺南縣仁德鄉○○段639地
      號土地及其上門牌號碼臺南縣仁德鄉○○○街56巷33號房
      屋向聲請人設定最高限額抵押權以擔保其對聲請人所負債
      務之清償，惟被繼承人李振榮自95年10月4日起即未再給
      付本息，至今尚欠本金1,845,105元未為清償，依借款約
      定書協定，借款人即喪失期限利益，全部債務視為到期…
      」等語，衡諸一般常情，被繼承人李振榮之法定繼承人之
      所以聲明拋棄繼承，不外乎被繼承人之遺債大於遺產，有
      破產之虞。審究本案，聲請人為香港商香港上海豐銀行
      股份有限公司，係被繼承人李振榮之債權人，亦提出相關
      證明文件，足見被繼承人李振榮遺有巨額債務存在，且有
      遺債大於遺產之虞；再者，人性戀財，若被繼承人果真留
      有其他遺產，其繼承人豈會拋棄繼承之理？因之被繼承人
      李君可能屬於遺債大於遺產。
（三）次查，抗告人因係國庫之財產管理機關，而國庫對於無人
      承認繼承之遺產向有期待權。因之，以被繼承人李振榮遺
      債大於遺產之情形，則選任抗告人為遺產管理人期間所將
      耗費之人力、時間實難以金錢衡量；且管理期間所須之花
      費亦由國庫代為墊付，不僅國庫利益受損，更甚者，豈非
      造成浪費國家資源於少數特定人之不公現象，懇請鈞院明
      鑑。
（四）末查，所謂遺產管理人之職務，民法第1179條亦明文規定
      ，因之拋棄繼承之繼承人並非不可擔任遺產管理人，且法
      亦無明文禁止，查被繼承人極有可能遺債既大於遺產，且
      因被繼承人之最近親屬較清楚被繼承人之遺產、債權人，
      如由其擔任遺產管理人確能收事半功倍之效。審酌本案之
      情形，被繼承人李振榮之債權債務關係，以及印鑑、產權
      證明等重要文件應屬其配偶、子女最為知悉，且目前應仍
      由渠等保管，就該債務必較抗告人明瞭，就適任與否加以
      考量，除其配偶、子女、其他最近親屬外，實是不作第二
      人想，為此狀請鈞院鑒核，賜准裁定如聲明之事項，實感
      德便！
五、經查：
（一）相對人聲請之前開事實，業據提出他項權利證明書影本1
      件、土地建築改良物抵押權設定契約書影本1件、消費性
      房屋抵押借款暨擔保透支約定書影本1件、本院95年度拍
      字第1895號民事裁定影本1件、戶籍謄本1件、本院96年8
      月8日南院雅家儒95年度繼字第2450號通知函影本1件、土
      地登記第二類謄本影本1件、建物登記第二類謄本影本1件
      為證，經本院依職權調閱本院96年度財管字第94號選任遺
      產管理人事件卷宗察明無誤，揆諸上開說明，其自係被繼
      承人李振榮之利害關係人，從而，相對人以其為利害關係
      人聲請選任被繼承人李振榮之遺產管理人，自屬有據。
（二）查抗告人雖提出臺灣高等法院臺南分院86年度家抗字第40
      號民事裁定以為論據，惟本院裁判認事用法，並不受前揭
      裁定之限制與拘束，先予敘明；又司法院前述函示，僅謂
      儘量避免選任抗告人為遺產管理人，並非謂不得選任其為
      遺產管理人，無非著眼於國有財產之考量，對於法院亦無
      拘束力。又被繼承人生前之債權債務關係及有關產權證明
      文件，抗告人得依其他方式獲悉或取得，另有關之印鑑，
      抗告人亦得依舉證責任分配方式辨識其真偽，於其管理遺
      產上並無困難，而上開文件資料其最近親屬未必最為知悉
      。且繼承人均拋棄繼承，已無利害關係，如選定其等擔任
      遺產管理人，難期其將來執行職務能克盡職守，公正客觀
      ，以善盡管理人之職務，為期公正，實不宜選任彼等為遺
      產管理人。復被繼承人李振榮之原繼承人經原審法院發函
      徵詢其是否擔任被繼承人之遺產管理人之結果，均未陳明
      ，被繼承人李振榮之原繼承人顯無擔任之意願，此有本院
      函文、送達回證於原審卷足憑。是抗告意旨以「…被繼承
      人李振榮之債權債務關係，以及印鑑、產權證明等重要文
      件應屬其配偶、子女最為知悉，且目前應仍由渠等保管，
      就該債務必較抗告人明瞭，就適任與否加以考量，除其配
      偶、子女、其他最近親屬外，實是不作第二人想…」云云
      ，自無可取。
（三）再查，遺產管理人之指定，旨在維護公益及被繼承人債權
      人之利益，此觀民法第1177條立法理由即明，顯非以遺產
      管理人管理遺產是否有實質利益為考量。況且，被繼承人
      之遺產，於遺產管理人完成清償債權並交付遺贈物等清算
      程序前，是否有賸餘，無從知悉。而依上述說明，各順序
      之繼承人均拋棄繼承者，其剩餘財產歸屬國庫，而抗告人
      為國庫之綜理機關，為國有財產法第9條第2項所明定，其
      備有財產管理之專才，雖其經費支出屬國家資源，但保護
      無人繼承財產之債權人之權利，亦屬政府之義務。於遺產
      管理指定之實際運作，仍認選任國有財產局為遺產管理人
      較為妥適。是抗告意旨以「抗告人因係國庫之財產管理機
      關，而國庫對於無人承認繼承之遺產向有期待權。因之，
      以被繼承人李振榮遺債大於遺產之情形，則選任抗告人為
      遺產管理人期間所將耗費之人力、時間實難以金錢衡量；
      且管理期間所須之花費亦由國庫代為墊付，不僅國庫利益
      受損，更甚者，豈非造成浪費國家資源於少數特定人之不
      公現象」云云，亦無可採。
（四）復相對人為被繼承人李振榮之債權人，如兼任被繼承人李
      振榮之遺產管理人，恐有利害衝突之虞，而不利於被繼承
      人李振榮之其他債權人，亦不宜選任其為遺產管理人。
（五）綜上所述，原法院據此指定抗告人為被繼承人李振榮之遺
      產管理人，經核並無不合。而抗告意旨復未述明原裁定選
      任其為被繼承人李振榮之遺產管理人有何違法或其他不當
      之處，其提起抗告，聲明廢棄原裁定，非有理由。
六、據上論結，本件抗告，為無理由，爰依非訟事件法第21條第
    2項、第24條第1項、第46條， 民事訴訟法第495條之1第1項
    、第449條第1項、第95條、第78條，裁定如主文。
中    華    民    國    97    年    1     月    17    日
                  家事法庭  審判長法官  鍾  宗  霖
                            法      官  郭  貞  秀
                            法      官  鄭  彩  鳳
上為正本係照原本作成。
抗告人如不服本裁定，僅得於收受本裁定正本送達後10日內以適
用法規顯有錯誤為理由，向本院提出再抗告狀（須附繕本一份及
繳納再抗告裁判費新臺幣1000元），並經本院許可後始可再抗告
於高等法院。
中    華    民    國    97    年    1     月    17    日
                              書  記  官  黃  心  怡


司法院資訊處製作；財團法人民間司法改革基金會備份。
